【裁判字號】    90,訴,251
【裁判日期】    920805
【裁判案由】    傷害致死
【裁判全文】
臺灣屏東地方法院刑事判決                            九十年度訴字第二五一號
    公  訴  人  臺灣屏東地方法院檢察署檢察官
    被      告  丙○○
    選任辯護人  吳惠玲
右列被告因傷害致死案件，經檢察官提起公訴（九十年度偵字第一五九三號），本院
判決如左：
    主  文
丙○○傷害人之身體，因而致人於死，處有期徒刑柒年。
扣案之木棍壹支沒收之。
    理  由
一、丙○○與鄰居李時進於於民國八十九年九月間曾為村內神明進香年限問題發生口
    角，彼此心生不滿，八十九年十月十五日十二時許兩人又在丙○○位於屏東縣枋
    山鄉○○村○○路三四號前互相出言譏諷對方，兩人先互相拉扯，繼而李時進乃
    持其所有之鐵條一支揮擊丙○○，丙○○則拿置於一旁之板凳抵擋，其時住在同
    村莿桐路三八號之丁○○見狀，立刻將雙方拉開，惟嗣後不久，李時進又持前開
    鐵條揮擊丙○○，丙○○隨手拿起其所有放置於一旁之木棍一支揮擊李時進，兩
    人進而互相揮擊，丁○○再將兩人拉開後，丙○○雖能預見頭部為人體重要器官
    ，在客觀上亦非不可預見以木棍毆擊頭部，足以發生致人於死之結果，卻因氣憤
    難遏，而未預見，竟基於普通傷害之犯意，持前開木棍，猝朝李時進頭部左側重
    擊一下，李時進因而倒地時，頭部右側又撞擊旁邊之鐵桶，致受有頭部外傷合併
    腦內出血等傷害，丁○○遂將李時進帶回住處止血擦藥。嗣於同年月十六日下午
    四時許丁○○再至李時進住處探視其狀況時，發現李時進已死亡。事後，警方據
    報查知上情，並於丙○○住處扣得前開鐵條、木棍各一支。
二、案經屏東縣警察局枋寮分局報請臺灣屏東地方法院檢察署檢察官偵查起訴。
    理  由
一、訊據被告丙○○固坦承於右揭時、地與被害人李時進發生衝突，惟矢口否認有何
    傷害致死之犯行，辯稱：被害人拿鐵棍打伊，其先用板凳擋，因擋不住，伊始拿
    木棍抵擋其鐵棍，並未打被害人，可能是被害人被自己之鐵棍打到，倒地時撞倒
    旁邊之鐵桶等語。另辯護意旨則以：被告持木棍擋被害人之鐵棍，係為防衛其自
    身權益，縱使打到被害人，亦非故意傷害被害人，且導致被害人死亡之頭部傷害
    可能是倒地時撞擊鐵桶及地面所造成，又因其拒絕就醫而致死亡，故即使被告持
    木棍打到被害人與被害人之死亡間，二者並無因果關係等語。
二、經查：
  (一)被告與被害人於八十九年十月十五日十二時許在被告位於屏東縣枋山鄉○○村○○路三四號前發生口角，被害人乃持其所有之鐵條一支揮擊被告，被告先拿至於
    一旁之板凳抵擋，其後被害人又持前開鐵條揮擊被告，被告亦拿起其所有放置於
    一旁之木棍一支抵擋被害人，被害人倒地後撞倒旁邊鐵桶，頭部受傷流血等情，
    為被告供承在卷（見相驗卷第六、十四頁、偵查卷第七頁、本院卷第十四、六九
    、第一六四頁）。惟關於被告持木棍究否打到被害人頭部一節，被告先否認有打
    到被害人（見相驗卷第七頁）；嗣自承：被害人被伊所持木棍打到頭部等語（見
    相驗卷第十三頁）；後改稱：慌亂中不知是否打到被害人，不知是我的棍子打到
    他或是他自己鐵棍打到自己等語（見偵查卷第七頁）；再又稱：並未打到被害人
    等語（見本院卷第十三頁）；復又稱：「（問：用木棍抵擋他的時候是否有打到
    他的頭部？）我也不知道，也許是他自己打到自己。（問：在偵查中稱你有打到
    他的頭？（提示相驗卷第十三頁並告以要旨））我是用木棍隔開他的鐵條，並沒
    有打他的頭。」（見本院卷第一六四至一六五頁）。則被告就此節，前後翻異其
    詞，是其所供，不無有避重就輕之疑，尚應審酌其他事證究明其所供何者為實在
    。
  (二)證人即在場目擊者丁○○於偵查中證稱：聽到一陣爭吵聲，就看到他們二人持鐵
    條及木棍互毆，而後就看到被告持木棍擊中被害人左側頭部，被害人倒在地上等
    語（見相驗卷第九頁）；再證稱：我當時人在家中，聽到外面爭吵聲，出去看，
    看見被害人拿一支鐵棍，丙○○持一張椅子，我上前拉開二人勸他們不要如此，
    轉身要回家時，又聽見他們吵架，即見被告持木棍打到被害人頭部，被害人頭部
    流血等語（見相驗卷第十四頁）；又證稱：我外出看，看見被害人與被告在爭吵
    ，拉開他們後，轉身又看見被害人持鐵棍與被告持木棍在互毆，且被告之木棍擊
    中被害人頭部，被害人即到下，被害人頭部浮腫、有皮外傷等語（見偵查卷第八
    頁）；於本院審理時證稱：「八十九年十月十五日下午零時三十分在屏東縣枋山
    鄉○○村○○路三四號屋外，我本來在我家三八號擦藥，突然聽到外面有老人在
    大叫，我知道是被告的太太叫聲，我就出去看，我到的時候，看到死者拿著鐵棍
    面對被告，被告當時拿著木製無靠背的板凳在擋，‧‧我看到的時候我就把死者
    拉走，拉到我家對面，我想他可能平靜下來，我就走回去，當我走到門口時，又
    聽到有喊的聲音，我轉頭一看死者又回到三四號的門前，被告也在門前，我看到
    被告拿木棍，死者拿鐵棍，我看到兩人的木棍、鐵棍有擊中，我就過去把他們拉
    開，我走到三六號的牆角，看到被告的木棍打到死者的頭部，‧‧我沒有辦法看
    到死者倒地時有無撞到東西，但是死者倒下的地方旁邊有個鐵製的架子類的東西
    ，‧‧」「‧‧我是正面看到被告手持的木棍打到死者的頭部。」（見本院卷第
    六八、七十頁）。
  (三)被害人受有頭部外傷、左側頂顳交界前段裂傷及右顳部鈍傷，而致腦部皮下出血
    死亡等情，業經檢察官督同法醫師相驗及解剖鑑定屬實，有臺灣屏東地方法院檢
    察署檢察官相驗屍體證明書、驗斷書、勘驗筆錄、相驗照片附於八十九年度相字
    第八七號相驗卷內可憑。
  1.依據法務部法醫研究所九十年二月九日法醫所九○理字第○二○三號函附八九法
    醫所醫鑑字第一二七二號鑑定書，負責本案解剖鑑定之法醫師胡璟鑑定稱：
  (1)觀察被害人所受傷害，其受有左側頂顳交界前段裂傷：位於左外耳道前方四公
    分及上分十二公分有一個前後走向裂傷，長三公分，寬○‧五公分，深約○‧三
    公分，其周圍之皮膚有一至二公分寬之瘀傷環繞。此部位頭皮下有大面積血腫，
    約十三乘七公分，左側頂骨有兩條前後走向之線狀骨折，接近頂骨顳股交界縫，
    約呈三十度交角，但未交叉。另有兩到左右走向之線狀骨折，較短者位於頂骨、
    顳骨及額股交會處附近，長約五公分；較長者自左側頂骨沿頂骨額骨縫合延伸至
    右側頂骨顳骨交界處，長約二十一公分。硬腦膜上腔及下腔均無血腫，但左側大
    腦半球顳葉有明顯腦組織出血及壞死，兩側大腦半球內之側腦室均有血腫，左側
    腦室約有一百二十毫升血腫，右側腦室約有三十毫升血腫。右顳部鈍傷：右側
    顳頂部頭皮下有大面積血腫，約十六乘十公分，以顳部為主。
  (2)推論被害人左側頭皮上之裂傷應為一次棍棒形器物猛力攻擊所造成，且此次攻擊
    同時造成左側頂骨前後方向之骨折，左大腦顳葉組織壞死與出血，以及兩側腦室
    內血腫。至於兩側顳頂部大面積血腫及頭骨其他骨折則為其他攻擊行為所造成，
    最有可能是將被害人頭部右側固定於牆角或床角等位置，而後再攻擊左側顳頂部
    ，如此較容易產生兩側大面積皮下血腫，且左側有多發性骨折，而右側則無此傷
    害。
  (3)被害人死亡原因為頭部外傷合併腦內出血，此外傷應為棍棒類器物擊打左側顳頂
    交界前端所造成。（見相驗卷第七三至七六頁）。
  2.再據法務部法醫研究所九十一年七月二十五日法醫所理字第○九一○○○一七八
    七號函附本案解剖鑑定之法醫師胡璟鑑定稱：
  (1)如果單就被害人左側頭皮之裂傷及傷勢觀之，死者遭鐵棍攻擊之可能性較高；但
    若綜合被害人左側頭皮之裂傷、頭皮下之血腫、頭骨骨折及左大腦半球壞死及出
    血等傷害共同考慮，則被害人遭木棍攻擊之可能性高於遭鐵棍攻擊之可能性。
  (2)倘被害人遭木棍攻擊左側頭部之同時，其頭部右側僅靠一平面，或是被害人遭木
    棍攻擊左側頭部後，頭部右側碰撞一平面（如牆壁或堅硬之地面），則可能在無
    其他外力攻擊被害人右側頭部之情況下，造成被害人頭部左側及右側之傷勢。（
    見本院卷第五十頁）
  (四)關於被告與被害人發生衝突，被害人持鐵棍揮擊被告，被告先持板凳抵擋，經證
    人丁○○將二人拉開後，被害人再持鐵棍揮擊被告，被告亦持木棍與被害人鐵棍
    相抵，其後被害人倒地，頭部流血一節，被告供承與證人丁○○所證大致相符，
    堪予採信。至於被害人倒地前，被告究否持木棍揮擊中被害人頭部左側，二人所
    陳則有不同。審諸證人丁○○就此部分，迭次均明確證稱其親見被告所持木棍擊
    中被害人頭部左側等語；另被告亦多次供稱被害人倒地時，頭部撞擊旁邊之鐵桶
    等語。將此與上開鑑定意見互核以觀，正與上開「被害人遭木棍攻擊之可能性高
    於遭鐵棍攻擊之可能性」、「被害人遭木棍攻擊左側頭部後，頭部右側碰撞一平
    面（如牆壁或堅硬之地面），則可能在無其他外力攻擊被害人右側頭部之情況下
    ，造成被害人頭部左側及右側之傷勢。」鑑定意見，合致無誤；且證人丁○○及
    被告此部分之陳述，亦佐證上開鑑定意見。是故，上開鑑定意見、證人丁○○及
    被告此部分陳述，均足採信。足認本案係被告與被害人衝突中，被告持木棍擊中
    被害人頭部左側，致被害人左側頭部外傷，因而跌倒時又撞擊旁邊之鐵桶無訛。
    至於被告辯稱以可能係被害人被自己之鐵條打到云云，顯與前開專業之鑑定報告
    所載及證人丁○○之證述不符，均無可採。
  (五)另八十九年十月十六日，檢察官與警方至被告住處勘驗現場，被告自行提出其所
    持木棍及被害人所持鐵條，經警將上開木棍及鐵條扣案，並錄影後送請鑑定一節
    ，經證人即屏東縣警察局刑事組甲○○、屏東縣警察局枋寮分局建興派出所乙○○證稱在卷（見相驗卷第十二頁、本院卷第一二六、一五二頁）。
  1.木棍及鐵條送請鑑定其上血跡後，鐵條呈陰性反應，木棍上血跡則與被告血型型
    別相同，此有內政部警政署刑事警察局九十年二月五日（八九）刑醫字第二○三
    七七一號附鑑驗書一份在卷可稽（見相驗卷第八二頁）。而鑑定時並未拍照，但
    於木棍檢體血跡殘留處有標示在木棍頭段及中段，此有內政部警政署刑事警察局
    九十二年四月三十日刑醫字第○九二○○七三○一一號函在卷可稽（見本院卷第
    一三二頁）。
  2.經本院向屏東縣警察局枋寮分局調取上開木棍及鐵條，則調取未獲，因該木棍及
    鐵條經送請刑事警察局鑑驗後，原係暫存於枋寮分局，但其後枋寮分局內部整修
    ，清理辦公室時，不知將之放置何處，遍尋未獲，惟將扣案當時錄影之木棍及鐵
    條部分翻拍成照片檢送本院，此有屏東縣警察局枋寮分局九十二年二月六日枋警
    刑字第○九二○○○○○五七號、九十二年二月二十四日枋警刑字第○九二○○○○三六五號、九十二年五月二十一日枋警刑字第○九二○○○一二八九號附照
    片四幀在卷可參（見本院卷第一一○、一一一、一三至至一三六頁）。
  3.本院將前開扣案當時錄影之木棍及鐵條部分翻拍之照片四幀，提示證人甲○○、
    乙○○、丁○○、被告。證人甲○○、乙○○證稱：確為該日被告提出而扣案之
    物，鐵條大概有六、七十公分、木棍大概有一百二十公分，那些東西扣案後，我
    們沒有清洗、也沒有撥除包覆物，係以一般常溫下的保管方式運送至鑑定單位等
    語；證人丁○○證稱：被告拿照片中的木棍，死者拿照片中的鐵條（見本院卷第
    一五二至一五三頁）。另被告亦供稱：係當日其所持木棍及被害人所持鐵條等語
    （見本院卷第一六五頁）。則上開證人及被告所陳均屬一致，足認照片中所示之
    木棍及鐵條，分別係當日被告及被害人所持之物。
  4.至於被告所持擊中被害人之木棍，既然造成被害人頭部左側外傷，何以於木棍上
    未驗出被害人血跡，經本院函詢法務部法醫研究所，其答稱以若干可能原因，如
    木棍及鐵條扣案前已遭清洗或加工；表面有其他包覆物已遭剝除；保管及運送過
    程之時間及方式等，均可能造成未驗出被害人血跡，此有法務部法醫研究所九十
    二年五月三十日法醫理字第○九二○○○一四五號函在卷可憑（見本院卷第一三
    七頁）。依此，扣案鑑驗之上開木棍固然係被告所持擊中被害人頭部左側，造成
    外傷之物，但可能有諸如上述之因素等，導致無法驗出被害人血跡。而由上開證
    人證詞及鑑定報告，已足認照片中之木棍係被告所持擊中被害人頭部左側致外傷
    之物，則雖其尚未驗出被害人血跡，仍無礙無此部分之認定。
  (六)基上，被害人於八十九年十月十五日十二時許在被告位於屏東縣枋山鄉○○村○○路三四號前互相出言譏諷對方，兩人先互相拉扯，繼而被害人乃持其所有之鐵
    條一支揮擊被告，被告先拿至於一旁之板凳抵擋，其時住在同村莿桐路三八號之
    丁○○見狀，立刻將雙方拉開，嗣後不久，被害人又持前開鐵條揮擊被告，被告
    隨即隨手拿起其所有放置於一旁之木棍一支揮擊被害人，兩人進而互相揮擊，被
    害人擊中被告左手及頭部，被告則持前開木棍，猝朝被害人頭部左側重擊一下，
    造成頭部外傷，其倒地時，頭部右側又撞擊旁邊之鐵桶，造成頭部外傷合併腦內
    出血致死等情，堪予認定。
  (七)又被害人頭部受傷後，雖未就醫接受治療，僅由丁○○自行為之止血擦藥，迨於
    次日丁○○至被害人家中探視時，發現其已死亡等情，業經證人丁○○證述綦詳
    （見相驗卷第八至九、十四至十五頁），足見被害人受傷後並未就醫，於受傷次
    日即死亡。
  1.法務部法醫研究所九十一年七月二十五日法醫所理字第○九一○○○一七八函附
    本案解剖鑑定之法醫師胡璟鑑定稱：被害人有左側頭皮之裂傷，尚有頭皮下血腫
    、頭骨骨折及左大腦半球壞死及出血等諸多傷害，若遭受攻擊時發生上述諸多傷
    害時能在極短時間內送達適當醫院（即指具有足夠人力和設備第一時間做出正確
    診斷並隨即實施開顱手術者），則有可能挽救性命，但若僅考慮送醫，復加上轉
    診或其他延誤，則恐回天乏術（見本院卷第五時至五一頁）。
  2.則由鑑定人上開陳述，顯示被害人左側頭部外傷及左側頭部其他諸多傷害，必須
    在極短時間送至可立即為正確診斷之醫院始可能避免死亡，否則一般無法挽救性
    命，據此可推知被害人左側頭部傷勢即為嚴重，衡情於送至一般醫療院治療，再
    轉診至適當醫院，復經診斷再救治之情況下，幾無救治之可能。故於此情形，足
    認被害人所受傷害即使於受傷當時即送醫，但在一般醫療院所、轉診再治療之過
    程中，實已無救治之可能，故被告辯護人辯稱係因被害人拒絕就醫，延誤治療而
    導致死亡結果之情事云云，不足採信。
  (八)從而，被害人係因遭被告持木棍擊中頭部左側，造成頭部左側外傷、左側頭骨骨
    折、左側大腦皮下大面積血腫、左側大腦半球出血及壞死，始因而倒地，再頭部
    右側又撞擊旁邊之鐵桶，導致右側腦部亦有大面積血腫等，則被害人頭部左側所
    受傷害係被告持木棍之傷害行為所致，且傷勢極為嚴重，已足致死亡，至其頭部
    右側所受傷害亦係此傷害行為所致，雖亦加諸傷害，但尚無介入而足以切斷被害
    人頭部左側傷勢已足致死亡之因果關係，另被害人之未就醫、延誤治療亦無足介
    入以切斷被害人所受傷勢已足致死亡之因果關係，是被告之傷害行為與被害人之
    因傷死亡有相當因果關係，殆無疑義。
  (九)按刑法上殺人與傷害之區別，以加害人有無戕害人生命之故意為斷，至於被害人
    受傷之部位以及加害人所用之兇器，有時雖可藉為認定有無殺人故意之心證，究
    不能據為絕對之標準（最高法院六十七年度臺上字第一一六三號、七十年度臺上
    字第五二六號判例可資參照）。
  1.被告係因與被害人衝突間，因被害人持鐵條攻擊，故亦持木棍以為反擊之工具，
    顯係事發突然，非有殺人之預謀自明；況本件被告與被害人原係鄰居，彼此間未
    有深仇大恨，且由被告與被害人之衝突中被告並未持木棍連續朝被害人揮擊，亦
    未於被害人倒地後繼續加以毆打等情觀之，被告並無置被害人於死地之本意，益
    可明瞭。因此，顯無直接證據足認被告有何殺人之主觀直接或間接犯意已凸顯於
    外之情節，自難被告僅憑因持木棍揮擊人致生死亡結果，即遽認必係基於殺人犯
    意而為之。
  2.又本件被害人之死亡原因雖主要由於頭部遭受攻擊（頭部外傷合併腦內出血），
    但被告與被害人案發當時係發生分持木棍、鐵條衝突，兩人均處於動態互動狀態
    ，尚乏其他積極證據足認被告持木棍揮擊被害人時，係針對頭部或其他致命部位
    ，而欲令造成被害人身體某一特定部位或健康產生重大不治或難治之結果，自亦
    難認其有何重傷故意之情事，是本件被告持木棍朝被害人揮擊時僅有傷害之故意
    ，應可堪認定。
  3.次按刑法傷害致人於死罪，係因犯罪致生一定結果而為加重其刑之規定，依同法
    第十七條之規定，以行為人能預見其結果發生時，始得適用．而所謂「預見」，
    乃指客觀情形而言。又人體之頭部乃重要器官，屬要害部位，倘受外力重擊，極
    易造成內出血、休克等嚴重傷害，足以引起死亡之結果，在通常觀念下，不得謂
    無預見之可能。本案被告反擊手段係持木棍揮擊被害人頭部，由其手持木棍之高
    度以觀，明顯可知有擊中對方頭部之可能性，縱其主觀上並無致令死亡或重傷之
    故意，但就該行為外觀，客觀上難謂無預見致人死亡結果之可能，被告本人進行
    攻擊，對死亡之結果即客觀可預見，就該死亡之結果，自應負其刑責。
  (十)被告辯護人對於上開傷害行為雖以其係基於防衛自己權利而為等詞置辯，惟按對
    於現在不法之侵害，而出於防衛自己或他人權利之行為，始為不罰，刑法第二十
    三條定有明文，是正當防衛之要件，必對於現在之不法侵害，始能成立，若侵害
    已過去，或預料有侵害而侵害尚屬未來，則其加害行為，自無成立正當防衛之可
    言，故侵害已過去後之報復行為，亦不得主張防衛權（最高法院十九年上字第一
    一七四號、三十年上字第一○四○號判例參照）。觀諸被告供承係二人發生爭執
    ，被害人持鐵條欲打伊，嗣後伊持木棍抵擋等語；另證人丁○○亦證稱：見到二
    人所持鐵條、木棍有擊中，過去將二人拉開，再轉身即見被告所持木棍擊中被害
    人頭部等語（見本院卷第六八頁）；再由鑑定意見觀之，被害人左側頭部傷勢嚴
    重，包含左側頭部外傷、頭骨骨折、大面積出血、血腫及壞死等，應係猛力攻擊
    所造成等語，已於前述，顯示被告持木棍揮擊中被害人之該次力道猛烈，出手極
    重。據此觀之，被害人持鐵條揮擊被告時，固有不法侵害，但衡諸被告持木棍揮
    擊中被害人該次力道之猛，若係彼此持棍棒相抵中所揮致，則彼此力道相當程度
    互相抵銷，力道當不至如此劇烈，而造成如此重大傷勢，顯示該時被告持木棍揮
    擊者並非被害人所持之鐵條，其揮擊行為非出於防衛意思甚明，與正當防衛之要
    件已屬不合；且證人亦證將兩人拉開後，轉身即見被告持木棍擊中被害人頭部一
    節；此外，並無積極證據足資顯示被告持木棍揮擊被害人時，被害人仍持鐵條攻
    擊中，故尚難認該不法之侵害仍現時存在，詎被告竟因對被害人之不滿情緒，而
    基於報復之意持木棍揮擊中被害人頭部，揆諸上開判例意旨，自難認係正當防衛
    ，故辯護人主張被告係正當防衛云云，容有誤會。
  (十一)綜上所述，被告所辯顯係事後卸責之詞，而不可採信。本件事證明確，被告犯行
    足以認定，應依法論科。
三、核被告所為，係犯刑法第二百七十七條第二項前段之傷害致人於死罪。爰審酌被
    告前未有前科紀錄，有臺灣高等法院被告全國前案紀錄表及臺灣屏東地方法院檢
    察署刑案資料查註紀錄表各一份在卷可參，素行尚稱良好，又其年已七十歲，與
    被害人係鄰居，因先遭被害人持鐵條攻擊始萌傷害犯意，繼而持木棍而為本件犯
    行，其犯罪時所受刺激、手段、被害人所受傷勢嚴重，致生死亡結果，且被告犯
    後一再否認犯行，態度非佳等一切情狀，量處有期徒刑七年。另扣案之木棍一支
    ，被告所有且係供犯罪所用之物，業據被告供明在卷；又該木棍一支，原係暫存
    於枋寮分局屏東縣，但其後屏東縣枋寮分局內部整修，清理辦公室時，不知將之
    放置何處，而遍尋未獲，但既尚無證據顯示已滅失，自應依刑法第三十八條第一
    項第二款宣告沒收之；至扣案之鐵條一支則與本件被告犯行無涉，不予宣告沒收
    。
據上論斷，應依刑事訴訟法第二百九十九條第一項前段，刑法第二百七十七條第二項
前段、第三十八條第一項第二款，判決如主文。
本案經檢察官莊啟勝到庭執行職務。
中      華      民      國      九十二      年      八    月     五     日
                                      臺灣屏東地方法院刑事第三庭
                                          法  官  洪乙心
右正本證明與原本無異。
如不服本判決應於收受本判決後送達後十日內向本院提出上訴書狀，其未敘述上訴理
由者，並得於提起上訴後十日內向本院補提理由書狀（均須按他造當事人之人數附繕
本 ）「切勿逕送上級法院」
               書記官  陳月珍
中      華      民      國      九十二      年      八    月     五     日
中華民國刑法第二百七十七條第二項
犯前項之罪因而致人於死者，處無期徒刑或七年以上有期徒刑；致重傷者，處三年以
上十年以下有期徒刑。


司法院資訊處製作；財團法人民間司法改革基金會備份。
